【裁判字號】    91,簡,990
【裁判日期】    920521
【裁判案由】    勞保
【裁判全文】
臺北高等行政法院判決                              九十一年度簡字第九九○號
    原      告  台北縣坪林鄉公所
    代  表  人  甲○○
    被      告  行政院勞工委員會
    代  表  人  陳菊(主任委員)
右當事人間因勞保事件，原告不服行政院中華民國九十一年十月二十三日院臺訴字第
○九一○○八九五九三號訴願決定，提起行政訴訟。本院判決如左：
    主  文
原告之訴駁回。
訴訟費用由原告負擔。
    事  實
一、事實概要：緣被告依據勞工保險局之查報，以原告未按規定申報被保險人潘淑娟
    之投保薪資（如附表），乃依行為時勞工保險條例第七十二條第二項規定，以九
    十一年七月十一日勞局承字第○九一○一○○一二一○號函處原告八十九年八月
    至九十年十二月短報保險費金額二倍罰鍰計新台幣（下同）三九、○一○元。原
    告不服，提起訴願，遭決定駁回，遂提起本件行政訴訟。
二、兩造聲明：
  (一)原告聲明：訴願決定及原處分均撤銷。
  (二)被告聲明：駁回原告之訴。
三、兩造之爭點：勞工保險條例第七十二條第二項是否僅處罰故意犯？
  (一)原告主張之理由：
    1.按勞工保險條例第七十二條第二項固規定：「投保單位違背本條例規定，將投
      保薪資金額以多報少或以少報多者，自事實發生之日起按其短報或多報之保險
      費金額處以二倍罰鍰．．．勞工因此所受損失應由投保單位賠償之。」惟依條
      例文義解釋，所謂以多報少或以少報多，應以故意犯之為限，並不包括過失在
      內。本件被保險人潘淑娟之薪資調整期間，因人事管理員空缺由兵役課長兼代
      ，在簽辦稿件之公文程式未盡熟稔之情形下，漏未簽會承辦人，從而潘君之短
      報薪資，倘非「故意」以多報少之犯行，昭然若揭。
    2.又勞工保險，旨在保障勞工生活，促進社會安全，此在本保險條例第一條開宗
      明義其立法意旨及精神。而被保險之勞工為強制保險，其保險費除由被保險人
      負擔小部分外，其餘由雇主及政府負擔，是勞工保險性質上顯係公法關係，與
      普通商業保險為私法上之契約關係有別。再者訴願法及行政訴訟法係民國九十
      年十月二十八日公布，而行政程序法係九十一年二月三日公布，基本上訴願法
      及行政訴訟程序法的規範均屬行政程序，從而行政處分應如何記載，行政程序
      法第九十六條、九十七條均明文揭示。但依訴願法第六十五條規定：「受理訴
      願機關．．．於必要時，得依職權通知訴願人．．．訴願代理人及原行政處分
      機關派員於指定期曰到達指定處所言詞辯論。」本件原告已就漏失之相關權益
      簽處相關失職人員及主動妥處賠償潘君之損失，以上證據資料，事涉言詞辯論
      時，影響證據之主張與故意過失之責任歸屬之認定，並進而得獲取心證之理由
      ，在在與強制保險之精神，息息相關。訴願決定逕以不因投保單位承辦人員不
      諳法令或主動賠償而駁回訴願，疑有未盡調查能事之違法？
    3.末查原告投保薪資漏未調整潘君申報，已主動妥處賠償之金額部分，其可否謂
      非因不可歸責於原告之事由，亦非無審酌之餘地？被告未注意及此，亦未考量
      地方政府財源拮据之困境，遽以駁回訴願，自屬有欠允當。
  (二)被告主張之理由：
    1.按「所稱月投保薪資，係指由投保單位按被保險人之月薪資總額，依投保薪資
      分級表之規定，向保險人申報之薪資。」「投保單位違背本條例規定，將投保
      薪資金額以多報少或以少報多者，自事實發生之日起，按其短報或多報之保險
      費金額，處以二倍罰鍰，並追繳其溢領給付金額。勞工因此所受損失，應由投
      保單位賠償之。」為勞工保險條例第十四條第一項前段及第七十二條第二項定
      有明文。「本條例第十四條第一項所稱月薪資總額，以勞動基準法第二條第三
      款規定之工資為準；其每月收入不固定者，以最近三個月收入之平均為準．．
      ．。」為同條例施行細則第三十二條第一項所明定。又「工資，謂勞工因工作
      而獲得之報酬；包括工資、薪金及按計時、計日、計月、計件以現金或實物等
      方式給付之獎金、津貼及其他任何名義之經常性給與均屬之。」復為勞動基準
      法第二條第三款所規定。
    2.查本件原告所屬員工潘淑娟於八十九年七月一日起調整職務及薪資，支委任第
      五職等本俸一級三三○俸點，惟原告未替潘君申報調整投保薪資，案經勞工保
      險局查明屬實，此有潘君八十九年及九十年全年所得及所得稅扣繳明細表暨職
      務代理人僱用通知書四份可稽。據此，原告有短報潘君投保薪資之事實，洵堪
      認定，被告按其八十九年八月至九十年十二月短報之保險費金額處以二倍罰鍰
      ，計三九、○一○元，揆諸首揭規定，並無不合。原告不服，向行政院提起訴
      願，經駁回在案。
    3.原告訴稱潘君薪資調整期間，因人事管理員空缺由兵役課長兼代，在公文程式
      未盡熟稔之情形下，漏未簽會承辦人，從而潘君之短報薪資，尚非故意以多報
      少，又其已主動妥處賠償之金額云云，惟查投保單位將投保薪資以多報少者，
      依勞工保險條例第七十二條規定，即應按其短報之保險費金額，處以二倍罰鍰
      ，不因投保單位承辦人員不諳法令或主動賠償勞工損失，而得免予處罰，所訴
      核無足採。
    理  由
一、按「所稱月投保薪資，係指由投保單位按被保險人之月薪資總額，依投保薪資分
    級表之規定，向保險人申報之薪資。」、「投保單位違背本條例規定，將投保薪
    資金額以多報少或以少報多者，自事實發生之日起，按其短報或多報之保險費金
    額，處以二倍罰鍰，並追繳其溢領給付金額。勞工因此所受損失，應由投保單位
    賠償之。」勞工保險條例第十四條第一項前段及第七十二條第二項分別定有明文
    。次按「本條例第十四條第一項所稱月薪資總額，以勞動基準法第二條第三款規
    定之工資為準；其每月收入不固定者，以最近三個月收入之平均為準。」勞工保
    險條例施行細則第三十二條第一項亦有明定。又「工資，謂勞工因工作而獲得之
    報酬；包括工資、薪金及按計時、計日、計月、計件以現金或實物等方式給付之
    獎金、津貼及其他任何名義之經常性給與均屬之。」復為勞動基準法第二條第三
    款所明定。
二、本件緣被告依據勞工保險局之查報，以原告未按規定申報被保險人潘淑娟之投保
    薪資（如附表），乃依行為時勞工保險條例第七十二條第二項規定，以九十一年
    七月十一日勞局承字第○九一○一○○一二一○號函處原告八十九年八月至九十
    年十二月短報保險費金額二倍罰鍰計三九、○一○元。原告不服，提起訴願，遭
    決定駁回等情，有被告上開函、行政院訴願決定書等附卷可稽，且為兩造所不爭
    執，堪信為真實。
三、查原告所屬員工潘淑娟於八十九年七月一日起調整職務及薪資，支委任第五職等
    本俸一級三三○俸點；惟原告未替潘淑娟申報調整投保薪資，案經勞工保險局查
    明屬實，此有潘淑娟八十九年及九十年全年所得及所得稅扣繳明細表暨職務代理
    人僱用通知書四份可證，且為原告所不爭執。據此，原告有短報潘淑娟投保薪資
    之事實，至臻明確，被告按其八十九年八月至九十年十二月短報之保險費金額處
    以二倍罰鍰，計三九、○一○元，揆諸前揭規定，於法有據。
四、原告主張潘淑娟薪資調整期間，因人事管理員空缺由兵役課長兼代，在公文程式
    未盡熟稔之情形下，漏未簽會承辦人，從而潘君之短報薪資，尚非故意以多報少
    ，又其已主動妥處賠償之金額云云；惟按「人民違反法律上之義務而應受行政罰
    之行為，法律無特別規定時，雖不以出於故意為必要，仍須以過失為其責任條件
    。但應受行政罰之行為，僅須違反禁止規定或作為義務，而不以發生損害或危險
    為其要件者，推定為有過失，於行為人不能舉證證明自己無過失時，即應受處罰
    。」司法院大法官釋字第二七五號解釋在案，依原告前開主張，原告未申報潘淑
    娟調整薪資，縱非故意，亦難辭其過失之責，且不因原告承辦人員不諳法令或主
    動賠償勞工損失，而得免予處罰，從而，被告依勞工保險條例第七十二條規定，
    即應按其短報之保險費金額，處以二倍罰鍰，要屬有據。至原告主張行政院未依
    訴願法第六十五條規定通知原告行言詞辯論云云，按訴願法第六十五條規定：「
    受理訴願機關．．．於必要時，得依職權通知訴願人．．．訴願代理人及原行政
    處分機關派員於指定期曰到達指定處所言詞辯論。」從而，於訴願程序是否行言
    詞辯論，端視受理訴願機關認定有無必要，本件原告違規事實明確，行政院未行
    言詞辯論程序，要無不合，且該項主張縱使成立，亦無阻卻原告違規之責，併此
    敘明。
五、綜合上述，原告既未依規定申報被保險人潘淑娟之投保薪資，被告依行為時勞工
    保險條例第七十二條第二項規定，科處原告短報保險費金額二倍罰鍰三九、○一
    ○元，並無不合，訴願決定予以維持，亦無違誤，原告仍執前詞，訴請撤銷，為
    無理由，應予駁回。
據上論結，本件原告之訴為無理由，爰依行政訴訟法第九十八條第三項前段，判決如
主文。
中      華      民      國    九十二    年      五      月    二十一    日
                 臺 北 高 等 行 政 法 院   第 六 庭
                                      法  官   闕 銘 富
右為正本係照原本作成。
本件以訴訟事件所涉及之法律見解具有原則性者為限，始得於本判決送達後二十日內
向本院提出上訴狀並表明上訴理由，如已於本判決宣示後送達前提起上訴者，應於判
決送達後二十日內補具上訴理由（均按他造人數附繕本），且經最高行政法院許可後
方得上訴。
中      華      民      國    九十二    年      五      月    二十六    日
                                      書記官   吳 芳 靜


司法院資訊處製作；財團法人民間司法改革基金會備份。
